臺灣高等法院刑事判決　　　　　　　　　　　　　九十三年度上易字第一八六九號
　　上　訴　人　臺灣士林地方法院檢察署檢察官
　　被　　　告　甲○○
右上訴人因被告妨害兵役案件，不服臺灣士林地方法院九十三年度易字第五五０號，
中華民國九十三年九月二十一日第一審判決（聲請簡易判決處刑案號：臺灣士林地方
法院檢察署九十三年度偵緝字第三九八號），提起上訴，本院判決如左：
    主  文
上訴駁回。
    理  由
一、本案經本院審理結果，認第一審判決對被告甲○○為無罪之諭知，核無不當，應
    予維持，並引用第一審判決書記載之證據及理由（如附件）。
二、檢察官上訴意旨略以：
    (一)役男之服役單位，對即將退伍之士官兵，於離營前，均會召集並詳予解說退伍
      後之點閱召集、教育召集等事項，此為服過兵役之人普遍皆知之事實。又役齡
      男子於服役退伍後之一定時間內有隨時被召集之可能，亦為一般社會大眾所共
      知。質之被告亦自承：八十八年退伍時，原服役單位於離營教育時，有告知退
      伍後會收到點召令，且哥哥比其早當兵，退伍後亦曾接受點召，其知道後備軍
      人都會收到點召令等語（詳見原審九十三年九月七日審判筆錄）。亦即被告就
      其退伍後於一定時間內有隨時被召集之可能，知之甚明。
    (二)按後備軍人有離營歸鄉報到、戶籍遷出遷入或住址變更申報、入出國申報等義
      務，為後備軍人管理規則第七條所明定。同規則第十一條、第十二條復規定：
      離營歸鄉之後備軍人，應於離營之日起十五日內，攜帶離營證件、離營報到憑
      證卡、本人印章及國民身分證等，向戶籍地鄉鎮市區公所辦理歸鄉報到；又同
      法第十五條、第十六條更明定：後備軍人如有異動事項，應依相關戶籍法規向
      主管單位申報異動登記，同一戶籍管轄區域住址變更者，應逕向戶籍地戶政事
      務所辦理住址變更登記，由戶籍管轄區域遷往其他戶籍管轄區域者，應逕向遷
      入地戶政事務所辦理戶籍遷入登記。而戶籍法第二十條、第二十二條亦明定：
      遷出戶籍管轄區域三個月以上，應為遷出之登記，在同一戶籍管轄區域內變更
      住址，應為住址變更之登記。查本件被告係合法離營歸鄉報到之後備軍人，對
      上開規定之內容，自難諉為不知。
    (三)綜上，被告身為後備役之後備軍人，明知隨時有接受兵役召集之可能，且其亦
      知悉係以設籍之臺北市○○區○○街一段三四二巷八號作為接受國家各種後備
      召集之收受地址，如該地址無人能為其收受國家隨時可能發布之各種召集令，
      將因此無法依期前往接受召集，妨害國家兵役之召集事宜，竟於其本人居住處
      所遷移後，未依上開規定申報異動事項登記，致使點閱召集令無法送達，其有
      避免兵役召集之意圖，洵堪認定。
三、原審判決認定被告並非無故不申報居住處所而遷移，且難認其有避免召集處理之
    意圖，不能以妨害兵役治罪條例第十條第一項第三款、第三項之罪相繩，已敘明
    其所依據之證據及理由，並說明妨害兵役治罪條例第十條第一項第三款、第三項
    規定之罪，在新舊法之規定有所不同，依新法規定，應屬目的犯，及目的犯之犯
    罪故意與構成目的犯主觀不法構成要件要素之「意圖」，二者間在含義上之區別
    。檢察官雖持前詞指摘原審判決不當，求為撤銷改判，惟查：
    (一)按犯罪事實應依證據認定之，無證據不得推定其犯罪事實。刑事訴訟法第一百
      五十四條第二項定有明文。又檢察官就被告犯罪事實，應負舉證責任，並指出
      證明之方法。同法第一百六十一條第一項亦有明文規定。而事實之認定，應憑
      證據，如未能發現相當證據，或證據不足以證明，自不能以推測或擬制之方法
      ，以為裁判基礎（最高法院四十年臺上字第八六號判例意旨參照）。次按修正
      後之現行妨害兵役治罪條例第十條第一項第三款規定：「後備軍人意圖避免召
      集處理有下列行為之一者，處一年以下有期徒刑、拘役或科新臺幣九萬元以下
      罰金：˙˙˙三、居住處所遷移，無故不依規定申報者」；同條第三項規定：
      「後備軍人犯第一項之罪或國民兵犯前項之罪，致使召集令無法送達者，以意
      圖避免召集論；分別依第五條或第六條科刑」。該條第三項既規定：「犯第一
      項之罪」，則顯係將同條第一項所定之「意圖避免召集處理」之主觀不法意圖
      亦明列為同條第三項犯罪之主觀不法構成要件。至於修正後該條第三項所稱之
      「以意圖避免召集論」等語，應單指刑度上準用修正後同條例第五條、第六條
      之規定，而非以法律擬制行為人有「意圖避免召集處理」之主觀不法意圖之存
      在，否則同條項首揭文字應規定為「有第一項各款所列情形之一」，而非「犯
      第一項之罪」。是依現行妨害兵役治罪條例第十條第一項第三款、第三項之規
      定，必須行為人主觀上有避免召集處理之意圖，而客觀上有居住處所遷移，無
      故不依規定申報，致使召集令無法送達之事實，始成立該條項之罪，而應依同
      條例第六條第二項科刑；尚難單以行為人有「居住處所遷移，無故不依規定申
      報」之事實，即遽認「以意圖避免召集論」。故行為人若無避免召集處理之意
      圖，縱因疏忽或未在意而未依規定申報居住所遷移致使召集令無法送達，仍不
      得以上開罪名相繩。
    (二)又最高法院九十三年度臺上字第四七九八號判決意旨稱：「按刑法之故意，係
      指認識犯罪之構成事實，且進而決定為其行為之意思；其中決定為其行為之意
      思，皆有一定之遠因，即『動機』，通常動機與犯罪之成立無關，或以之為科
      刑時應予審酌之事項，例如刑法第五十七條第一項，或以之為減刑之要件，例
      如刑法第二百七十三條，或以之為加重之要件，例如刑法第一百八十七條，然
      於特殊之犯罪，若以之為主觀不法構成要件之構成要素者，如刑法分則中規定
      以『意圖』為成立要件之罪，法律既明定為犯罪構成要件，則動機已成犯罪內
      容之一部分，不得再視為一般之動機，故目的犯（意圖犯）在主觀上除須具備
      故意之構成要件外，尚須具備法定之不法意圖，否則其犯罪即無以成立。妨害
      兵役治罪條例第四條第五款之罪，屬刑法之目的犯，須意圖避免預備軍官、預
      備士官或常備兵、補充兵現役之徵集，應受徵集，無故逾入營期限五日為構成
      要件，故行為人有無避免徵集之意圖，既屬行為之違法要素，應予查明並於判
      決內詳予論，方為適法。本件原判決於事實欄認定：上訴人於八十九年八月
      間因故負氣離家；即未再與家人聯絡，九十年二月十六日，上訴人之父即其召
      集通報人林秀朗收受由高雄市政府指定林德宇應於九十年三月六日報到之常備
      兵徵集令，因上訴人可歸責於自己之因素遲未返家，無故逾入營期限五日致未
      能辦理徵集云云；雖於理由欄說明：『中華民國男子，依法皆有服兵役之義務
      ，且年滿十八歲時起役，此為兵役法所規定，並為一般人所皆知，被告自不得
      諉為不知，且被告亦自承已辦理過身家調查，足見其亦已明知即將徵集為常備
      兵，乃猶離家出走，未與家人聯絡，致逾入營期限五日，顯有避免常備兵徵集
      之意圖』；然上訴人明知依兵役法規定，有服兵役之義務，而遲未返家之事實
      ，應屬犯罪之故意範疇，何以其有上開之故意，主觀上即有避免常備兵徵集之
      不法意圖？原判決未說明論斷之理由，有理由不備之違法」等語。此判決對於
      妨害兵役治罪條例第四條第五款所規定之目的犯之犯罪「故意」與「意圖」間
      之區別，有所說明，就同條例第十條第一項第三款、第三項之適用，亦同具有
      參考之價值。且由此判決論理可知，「居住處所遷移，無故不依規定申報」與
      「意圖避免召集處理」非屬同一層次之問題，不得謂行為人有「居住處所遷移
      ，無故不依規定申報」之行為及故意，就當然得認定其有避免召集處理之不法
      意圖。否則，即有回復修正前妨害兵役治罪條例第十一條第三項所規定由法律
      擬制犯罪「意圖」之嫌，此殊非修法之本意。
    (三)核閱檢察官上訴理由，無非以被告知其為後備軍人，且知隨時有受點閱召集之
      可能，並應知戶籍法之規定，為其論據。但檢察官上訴理由，皆係以抽象法規
      義務之認知作為論點，至多僅能證明被告對於依兵役法規定其有受點閱召集之
      義務而未申報戶籍遷移之事實，有所認識，惟此乃屬被告是否有居住處所遷移
      ，無故不依規定申報之故意之問題，與被告是否有「意圖避免召集處理」之主
      觀不法意圖，非屬同一層次之待證事項。若以檢察官該等論據，除認定本件被
      告對於依兵役法規定其有受點閱召集義務而未申報戶籍遷移之事實，有所認識
      外，進而推認謂被告有避免召集處理之「意圖」，應尚屬推測、擬制之詞。
    (四)被告於原審已供稱：因家裡無自有住宅，且房東不允許其在租屋處設籍，所以
      自以前就設籍在親戚承租之臺北市○○區○○街一段三四二巷八號房屋，因自
      己在外工作忙碌，所以沒想那麼多等語，核與證人即被告之母林玉蓮於原審審
      理時證述：沒有住在臺北市○○區○○街一段三四二巷八號房屋，該屋是其一
      個親戚的房子，因為其租屋之房東不讓其設籍，所以將其及被告之戶籍設在該
      處等語相符（見原審卷第二三頁至第二六頁），檢察官復未提出證明方法以證
      明被告及證人林玉蓮此部分供證係屬不實。再參以因房屋出租人避免稅捐負擔
      而不願承租人設籍之情形，在現實社會上確屬常見之現象，被告此部分辯解，
      應可採信。被告既係因原房屋出租人不同意其家人設籍，始未依規定申報真正
      居住處所，則其顯非基於逃避召集處理之目的（意圖）而不依規定申報。況且
      一般民眾因工作性質、家庭、經濟環境等因素，未居住於戶籍地，且亦未辦理
      戶籍遷出手續者，所在多有，原因不一而足，非必然係為逃避兵役召集所為，
      而被告在本案發生後，已與現住地之出租人有所溝通，經徵得現住地出租人之
      同意，於九十三年五月二十八日遷移戶籍至臺北縣三重市現址，為被告於本院
      準備程序中供述在卷，並有戶籍謄本一份在卷可查，是實難認被告先前未申報
      戶籍遷移係出於避免召集處理之意圖。
四、綜上所述，檢察官所舉證據及論點尚不足以證明被告有避免召集處理之意圖，其
    上訴指摘原審判決不當，為無理由，應予駁回。
五、被告經合法傳喚，無正當理由不到庭，爰不待其陳述逕行判決。
據上論結，應依刑事訴訟法第三百七十三條、第三百六十八條、第三百七十一條，判
決如主文。
本案經檢察官李良忠到庭執行職務。
中　　　華　　　民　　　國　　九十三　　年　　十二 　　月　　 二十二　　日
                              臺灣高等法院刑事第九庭
                                  審判長法  官  李  文  成
                                        法  官  官  有  明
                                        法  官  王  復  生
右正本證明與原本無異。
不得上訴。
                                        書記官  林  旻  弘
中　　　華　　　民　　　國　　九十三　　年　　 十二 　　月　　二十四　　日
